【裁判字號】    89,訴,4922
【裁判日期】    900711
【裁判案由】    第三人異議之訴
【裁判全文】
臺灣臺北地方法院民事判決  八十九年度訴字第四九二二號
    原      告    丙○○
    訴訟代理人    黃旭田  律師
    複  代理人    邵美雪  律師
    被      告    第一商業銀行股份有限公司  設台北市○○○路○段三○號
    法定代理人    丁○○  住台北市○○○路○段三○號
    訴訟代理人    庚○○  住台北市大安區○○○路○段六五號
                  己○○  住同.
    被      告    台灣中小企業銀行股份有限公司  設台北市○○區○○街三十號
    法定代理人    辛○○  住同.
    訴訟代理人    乙○○  住台北市○○○路○段九十二號
    被      告    上海商業儲蓄銀行股份有限公司  設台北市中山區○○○路○段
                              .
    法定代理人    甲○○  住同.
    訴訟代理人    戊○○  住台北市○○○路○段四十號
右當事人間第三人異議之訴事件，本院判決如左：
    主    文
原告之訴駁回。
訴訟費用由原告負擔。
    事    實
一、原告方面：
    (一)聲明：本院八十九年度民執字第一四一九二號拍賣抵押物事件所查封之台北市
      ○居街三十號八樓（即八樓增建）部分之強制執行應予撤銷。
    (二)陳述：
      １被告第一商業銀行股份有限公司（以下簡稱第一商銀）、台灣中小企業銀行
        股份有限公司（以下簡稱台灣中小企銀）、上海商業儲蓄銀行股份有限公司
        （以下簡稱上海商銀）等查封拍賣原告丙○○之弟許漢任所有台北市○居街
        三十號七樓房、地，惟查封當日竟誤將原告所有之八樓增建部分併予列入，
        為此提起第三人異議之訴。
      ２系爭房屋全棟於約於民國七十一年前後興建，八樓部分為合法增建，當初為
        配合相關行政規定，不得不以七樓所有權人即許漢任之名義為之，惟所有增
        建部分，均由原告出資興建，況合法增建部分約僅十坪，其餘部分為另行加
        建，全由原告出資增建，且七樓、八樓內部不相連結，如八樓為許漢任所建
        造，以當初其自己住七樓，豈有可能不以內梯相連通。事實上七樓、八樓分
        別供不同家庭使用，七樓為許漢任所居住使用，八樓則一直由原告家人居住
        至今可知，此由電信費用收據亦係載明「七樓之頂，丙○○」亦可證明。
      ３許漢任原欲出賣其所有之七樓之房屋以清償債務，曾與太平洋房屋仲介股份
        有限公司（以下簡稱太平洋房屋）簽訂專任委託契約書，委託太平洋房屋出
        售該屋，由該契約書第一條觀之，許漢任僅委託太平洋房屋出售七樓部分，
        八樓部分並未在委託之列亦明。蓋依一般社會通念，若七樓及八增建房屋均
        為許漢任有，應會一併出售以求得較高價金，焉會留下未有產權登記，將來
        買賣甚為棘手之八樓增建部分。
      ４系爭房屋全棟之基地為原告祖父許金山遺留之土地，許金山派下有八房，該
        基地嗣後與建商合建，其中四房分配台北市○居街三十號及二十八號部分樓
        層，原告之父許文理之子女只分配二戶，但原告有三兄弟，其中原告之弟許
        超雄及許漢任分配三十號六樓、七樓，因此親族乃同意由原告興建八樓，以
        示公允，若非有此經過，原告何以得在眾人之屋頂興建房屋。且該分配方式
        不僅在原告父親許文理有之，原告二伯許仁壽亦有如是情形，其長子許永宗
        由於未分配到一至七樓，故親族同意分地下室與許永宗，可知原告家族確有
        同意原告興建八樓房屋，而該八樓房屋亦確由原告興建。
      ５許漢任所簽立之切結書，為制式表格，乃銀行業界依例交申貸人填載，其效
        力僅限於被告與許漢任之間，許漢任所為為無權之切結，自不能拘束原告。
        又該切結書係許漢任向第一商銀貸款時，依該銀行之要求蓋印，第一商銀亦
        自承切結書之簽訂與否將會決定是要貸給許漢任，可知許漢任若不簽訂該切
        結書，將難以獲得貸款，故其不得不於該切結書上蓋印，自不能以該切結書
        認系爭八塿係許漢任所有。另該切結書所擔保者為「上弘貿易有限公司」對
        第一商銀之債務，今該公司已變更為「上弘貿易股份有限公司」，雖第一商
        銀謂上弘貿易股份有限公司曾簽訂債務承擔契約，然該切結書是否仍對原保
        證人許漢任有效，似有疑義，況若第一商銀若認僅簽署債務承擔契約即可，
        何以其他文件均重新與上弘貿易股份有限公司簽署，如此可知系爭切結書是
        否仍為有效，實有斟酌餘地。
      ６原告之弟許超雄將其所有同棟六樓之房屋設定抵押權與第一商銀，權利價值
        為本金最高限額新台幣（下同）一千三百九十四萬元，而許漢任之七樓設定
        予第一商銀之抵押權權利價值亦相同，可見許漢任並未將八樓部分設定抵押
        權與第一商銀，而第一商銀之抵押權範圍，亦不包括八樓部分。
      ７八十九年十月十九日之執行筆錄記載許漢任稱頂樓增建市值不止於鑑定價格
        ，及八十九年十月廿五日向民事執行處所遞之陳報狀載鑑定價格偏低云云。
        係因執行程序之鑑價將七樓及八樓增建部分一起算入，原告又不在場，故許
        漢任就七樓及八樓增建部分一併表明其看法，以免影響本身及原告權利，乃
        人之常情，許漢任並未稱自己為八樓增建部分之所有權人。
      ８所謂第三人就執行標的物有足以排除強制執之權利，依最高法院判例意旨，
        雖指對執行標的物有所有權、典權、留置權、質權存在之情形之一者而言，
        惟第三人就執行標的物有足以排除強制執行之權利，並不以前揭判例所示所
        有權等權利為限，所有權等權利僅為例示而已。故所謂第三人就執行標的物
        有足以排除強制執行之權利，應指第三人就執行標的物具有一定之權利，因
        強制執行而受害，而第三人在法律上並無忍受侵害之理由而言，至於可否以
        單純之占有，作為提起第三人異議之訴之事由，實務雖採否定說，然肯定說
        為學者之通說。查本件系爭八樓確為原告所興建，其之所以無法提出所有權
        人之證明文件，實係因系爭建物無法為所有權之登記，又因年代久遠，出資
        僱工興建之文件及單據等皆已佚失，故無法提出相關文件直接證明原告為所
        有權人，只能以電話費單據等為佐證。然當事人為系爭建物之所有權人，此
        為親族所共知，台北市政府警察局大安分局歷年來查察戶口均知原告居住在
        八樓，故原告以所有權人之地位提起本件異議之訴實有理由，縱認因原告無
        法提出原始之詳細出資證明，而認原告非所有權人，惟原告居住於系爭建物
        已有多年，依學者通說之見解，亦得提起本訴以排除強制執行。
    (三)證據：提出安居華廈評估報告書、台北市政府工務局就增建部分合法通知書函
      、電信費用收據、台北市政府警察局大安分局八十九年七月廿一日函、八十九
      年八月十六日執行筆錄、切結書、原告家族就系爭建物全棟分配表、建築改良
      物所有權狀、土地所有權狀、建物登記簿謄本、專任委託書各一份為證，並請
      求訊問證人許文理、許漢任。
二、被告方面：
    (一)被告上海商銀未於最後言詞辯論期日到場，惟據其曾到場及所提之書狀，聲明
      、陳述如下：
      １聲明：原告之訴駁回。
      ２陳述：
        (1)據訴外人許漢任於八十年間簽署出具與第一商銀之切結書，其聲明執行標
          的物增建部分併同設定抵押權與第一商銀。
        (2)原告主張七樓與頂樓部分內部並未相連，惟內部是否相通，僅判斷七樓建
          物與增建部分，是否屬附合物關係，就該增建部分賣得價金是否為抵押權
          效力所及，而得由抵押權人優先受分配而已，衡諸現今房屋主建物與其頂
          樓增建部分無內梯相通者，亦不少，難如原告以內部未相通，即斷稱分屬
          不同所有權人。原告與許漢任間乃為兄弟關係，就許漢任被強制執行之財
          產，原告以其長期居住頂樓增建部分，且該部分與七樓主建物內部並無相
          通，空言增建部分為原告所有，難令人不質疑動機，而就增建部分所有權
          之取得權源，則未見原告舉證證明之，僅以家族分配財產等語略過，實更
          有疑問。
     (二)被告台灣中小企銀部分：
       １聲明：
       ２陳述：
         原告主張系爭房屋八樓增建部分，非許漢任所有，則原告應提出具體之證
         明文件，而非以七樓、八樓無內梯相連及其片面之詞而認定，且台北市大
         安分局八十九年七月廿一日之函文，亦無法證明增建部分非許漢任所有或
         原告所有，又電信費用收據，豈能證明建築物之不動產所有權。
       ３證據：台北市政府警察局大安分局八十九年七月廿一日函、原告電話費帳
         單各一紙為證。
    (三)被告第一商銀部分：
      １聲明：原告之訴駁回。
      ２陳述：
        (1)台北市○居街三十號七樓及頂樓增建部分，早經許漢任於八十年二月廿一
          日擔保他人之債務在一千三百九十四萬元之限額內，設定第一順位抵押權
          與第一商銀。該頂樓增建部分為許漢任所有，其於辦理上開抵押權設定作
          作業時，曾出具切結書，切結為其所有，於實行抵押權時，願一併處分，
          原告陳稱該頂樓增建部分，一直由其居住，何以當時未曾對第一商銀告知
          或主張權利。許漢任於強制執行程序進行中，曾至法院稱「本件不動產前
          經仲介公司估價比鑑定價格高出甚多，鑑定價格實在偏低，又頂樓增建市
          值也不止於鑑定價格．．．」則該頂樓增建部分，為許漢任所加蓋，益臻
          明確。且系爭執行標的物，早於八十九年二月廿三日實施查封，倘原告為
          所有權人，何以遲至八十九年十月底始提起本件訴訟，顯與常情不符，良
          以一般人若於所有物遭第三人指封，絕無可能遲至半年有餘始主張權利，
          原告提起本件之訴，實為其弟許漢任脫免執行之責。
        (2)原告以電信費用收據及長期居住系爭標的物內證明其係所有權人云云。惟
          查，電信機關對繳納電話費者，向不審核資格，從而電信費用收據自不足
          證明其為所有權人。又原告主張系爭房屋七樓與八樓增建部分，內部不相
          連，可證八樓增建部分為原告所有云云。然查，頂樓與頂樓增建部分，不
          當然以內梯相連通，乃事理之常，良以頂樓增建物或有可能出租或借與他
          人使用，不以內梯相連，以避免影響各門戶獨立進出及使用，或有可能將
          頂樓供做儲藏或其他用途，尚不可論須以內梯相連；退萬步言，縱頂樓增
          建物因無內梯相通，非許漢任所興建，但亦不可當然推論為原告所興建，
          今原告既不能舉證證明該頂樓增建部分，由其鳩工興建，其非所有權人自
          明。
        (3)許漢任早於七十六年五月七日申請於其頂樓增建二九點六九平方公尺之加
          強磚造構造物，並由主管機關即台北市政府工務局建築管理處函覆在案，
          因此系爭頂樓增建部分，確係由許漢任所申請加蓋，否則原告何不以自己
          名義申請。原告另主張因親屬家族間之分配，乃由其在頂樓屋頂興建系爭
          房屋云云，惟分配之公允與否，並不能推定系爭頂樓增建部分，係由原告
          所興建，況依原告所述，兄弟三人，二人取得有所權登記之房、地，而原
          告取得毫無產權登記之違章建物，又何公允之有。
        (4)許漢任證稱頂樓增建部分，一直由原告居住，早期與原告同住七樓，至七
          十六年原告始增建八樓部分云云。惟查，許漢任確於七十六年五月七日以
          自己名義，申請在頂樓加蓋系爭增建部分，如許漢任所述所實，何以以自
          己名義為之。再其證稱其至本院民事執行處表示包含頂樓鑑價偏低，僅係
          表示個人意見云云。然其嗣於八十九年十月廿六日再度具狀認執行鑑定價
          格含增建部分偏低，從其不斷以頂樓增建物為由，希望提高底價觀之，可
          見其證言應屬不實。況許漢任當初借款時，頂樓增建部分，早已存在，其
          非僅以七樓向第一商銀借貸，否則何以出具切結書，另表示頂樓增建部分
          係借與其兄即原告使用。又許漢任與原告係兄弟關係，依法其無庸具結，
          未能以偽證罪嫌相繩，其證言之證據能力及證據力，自屬可疑。
        (5)銀行對不動產價格之鑑定，不包括未辦理保存登記之違章建物在內，因未
          經地政機關合法登記之建物，有遭主管機關拆除之虞，故銀行實務上，向
          不對此類建物鑑定價格，亦不因此類建物因而提高抵押權設定金額，惟必
          徵取切結書，以確保銀行權益及處分上之便利及一致性。因此本件對系爭
          執行標的物六、七樓房屋，依第一商銀之不動產鑑價方式計算出相同之權
          利價值，係屬正常，尚難以此解為該系爭頂樓增建物未供作擔保以向第一
          商銀借款之用。
        (6)許漢任提供七樓房屋申請貸款時，第一商銀之經辦人員現場勘估時，即發
          現有未經保存登記之頂樓增建物，依第一商銀授信程序，七樓房屋所有權
          人必須簽立切結書，以保銀行權益。另爭取切結書之事實，就如同客戶提
          供之不動產申請貸款時，必須設定第一順位抵押權完妥及簽立借據於債權
          人銀行，係銀行完整之授信及貸放程序，倘切結書未簽立，要式之書面文
          件及債權憑證有欠缺，抵押物未完整，則銀行之債權不能確保，銀行當然
          不能予與貸款，換言之，房屋所有權人許漢任當時可以選擇提供房屋設定
          、不簽立切結書、不簽立借據，銀行即不承作此項貸款業務，原告倒果為
          因，誆稱許漢任不簽切結書，第一商銀即不予借款，顯屬無稽。
        (7)提起第三人異議之訴者，須就執行標的物有足以排除強制執行之權利，所
          謂就執行標的物有足以排除強制執行之權利者，係指對於執行標的物有所
          有權、典權、留置權、質權存在情形之一者而言，占有，不過對於物有事
          實上管領之力，自不包含在內。因此本件縱令原告長期居住該址，亦僅為
          事實上之占有，其原因關係或係兄弟間之無償使用借貸，或為有償之租賃
          關係，惟此尚不得據為其為所有權人之佐證。
      ３證據：提出他項權利證明書、切結書、執行筆錄、查封登記書、台北市政府
        工務局建築管理處書函、許漢任八十九年十月廿六日陳報狀、不動產說明書
        、擔保物照片黏貼用紙、八十年二月五日核准設定抵押權申請書各一份為證
        。
三、本院依職權調閱本院八十九年度裁全字第七三八號、八十九年度執全字第四六三
    號、八十九年度執字第一四一九二號案卷。
    理    由
一、被告上海商銀經合法通知，未於最後言詞辯論期日到場，核無民事訴訟法第三百
    八十六條所列各款情形，爰依原告之聲請，由其一造辯論而為判決。
二、原告起訴主張：坐落台北市○居街三十號八樓增建之房屋係原告所有，惟被告第
    一商銀、台灣中小企銀、上海商銀於聲請本院為查封、拍賣原告之弟許漢任所有
    上開門牌七樓房、地之強制執行程序時，竟將原告所有上開房屋列入，為此提起
    第三人異議之訴，請求將其所有上開房屋之強制執行程序撤銷。縱認因原告無法
    提出原始之詳細出資證明，而認原告非所有權人，惟原告居住於系爭建物已有多
    年，本於占有關係，原告亦得提起本訴以排除強制執行等語。
三、被告上海商銀則以：訴外人許漢任於八十年間簽署出具切結書與第一商銀，聲明
    執行標的物增建部分併同設定抵押權與第一商銀，而系爭建物七樓與八樓增建部
    分內部固未相連，惟內部是否相通，僅判斷該等建物間，是否屬附合物關係，衡
    諸現今房屋主建物與其頂樓增建部分無內梯相通者，亦不少，難以內部未相通，
    即斷稱分屬不同所有權人，又原告與許漢任間乃為兄弟關係，就許漢任被強制執
    行之財產，原告主張為其所有，難令人不質疑其動機，而就增建部分所有權之取
    得權源，亦未見原告舉證證明之，僅以家族分配財產等語略過，實有疑問等語置
    辯。
    被告台灣中小企銀則辯稱：原告主張系爭房屋八樓增建部分為其所有，應提出具
    體之證據證明之，而非以七樓、八樓無內梯相連及其片面之詞而認定，且台北市
    大安分局八十九年七月廿一日之函文，亦無法證明增建部分非許漢任所有或原告
    所有，又電信費用收據，並不能證明建築物之所有權等語。
    被告第一商銀則辯以：系爭建物七樓及頂樓增建部分，許漢任於八十年二月廿一
    日設定抵押權與第一商銀時，即出具切結書，表示上開建物均為其所有，於實行
    抵押權時，願一併處分，而許漢任於強制執行程序進行中，曾至民事執行處並曾
    具狀就鑑定價格表示意見，稱頂樓增建市價，不止鑑定價格等語，足證該八樓增
    建部分，確係許漢任所有，且件本於八十九年二月廿三日實施查封，原告遲至八
    十九年十月底始提起本件訴訟，顯與常情不符。再電信機關對繳納電話費者，向
    不審核資格，從而電信費用收據自不足證明其為所有權人，又頂樓與頂樓增建部
    分，不當然以內梯相連通，乃事理之常，不足以之認定八樓增建部分為原告所有
    ，況縱頂樓增建物因無內梯相通，非許漢任所興建，但亦不可當然推論為原告興
    建，今原告既不能舉證證明該頂樓增建部分，由其鳩工興建，其非所有權人自明
    。復查，許漢任早於七十六年五月七日申請於其頂樓增建二九點六九平方公尺之
    加強磚造構造物，並由主管機關即台北市政府工務局建築管理處函覆在案，足證
    系爭頂樓增建部分，確係由許漢任所加蓋至明。原告另原告親屬家族間之分配關
    係如何，並不能推定該頂樓增建部分，係由原告所興建，況依原告所述，兄弟三
    人，二人取得有所權登記之房、地，而原告取得毫無產權登記之違章建物，又何
    公允之有。另查，銀行對不動產價格之鑑定，不包括未辦理保存登記之違章建物
    在內，因此類建物，有遭主管機關拆除之虞，故銀行向不對此類建物鑑定價格，
    亦不因此類建物因而提高抵押權設定金額，惟必徵取切結書，以確保銀行權益及
    處分上之便利及一致性，因此本件對系爭執行標的物六、七樓房屋，依第一商銀
    之不動產鑑價方式計算出相同之權利價值，係屬正常。末查，縱令原告長期居住
    該址，亦僅為事實上之占有關係，尚不得提起本件之訴等語資為抗辯。
四、經查，原告主張本院八十九年度執字第一四一九二號清償債務強制執行事件，將
    台北市○居街三十號八樓房屋實施查封程序之事實，業據其提出本院民事執行處
    八十九年八月十六日執行筆錄、建物登記簿謄本為證，並為被告所不爭執，且經
    本院依職權調閱上開案卷，核對無訛，應堪信為真實。次查，原告主張上開八樓
    房屋為其所有乙節，則為被告所否認，並以前開情詞置辯，因此本件兩造之爭點
    即在於原告究否為上開房屋之所有權人，及本於占有之關係，原告得否提起第三
    人異議之訴，茲論斷如下：
    (一)按當事人主張有利於己之事實者，就其事實有舉證之責任，但法律別有規定，
      或依其情形顯失公平者，不在此限，民事訴訟法第二百七十七條定有明文。本
      件原告主張其為台北市○居街三十號八樓房屋之所有權人，業為被告所否認，
      其自應就其主張之事實，負舉證之責。
    (二)原告主張系爭八樓增建房屋雖由許漢任具名增建，但合法增建部分，約僅有十
      坪，其餘部分係另行增建，事實上均由原告出資興建，且由七樓與八樓內部不
      相連結，七樓供許漢任使用，八樓則為原告長期使用，可證八樓為原告所有，
      並提出台北市政付工務局建築管理處七十六年五月十八日北市工建（查）字第
      二三二八八號函、電信費用收據在卷可稽。惟查，觀之上開書函，八樓增建之
      二九點六九平方公尺，確係由許漢任於七十六年五月七日向台北市政府工務局
      建築管理處申請加蓋增建物，依此而推，反適足證明系爭八樓增建物之所有權
      人當係許漢任而非原告，原告主張該申請增建及嗣後擴建部分，事實上均由其
      出資乙情，則未提出任何資金明細以為證明，自難採信。再按諸現今社會常情
      ，公寓大廈之頂樓增建部分，通常屬於頂樓所有人所有，其以內梯相連者，固
      有之，而無內梯相連，自為獨立之門戶者，亦有之，因此並不能以系爭七樓、
      八樓建物無內梯相連，即能認定該八樓增建物為原告所有。至於原告所提其電
      話費帳單上之地址固載為台北市○居街三十號七樓之頂，然電話之裝設及電信
      費用帳單寄送地址，並非以申請使用電話人為該建物之所有權人為必要，因此
      該電信費用收據自不足為原告係系爭八樓增建物所有權人之證明。
    (三)原告又主張許漢任曾委託太平洋房屋出賣其所有七樓之房屋以清償債務，當時
      委託七樓部分，八樓部分並未在委託之列，可證八樓房屋非許漢任所有，蓋依
      一般社會通念，若七樓及八增建房屋均為許漢任有，應會一併出售以求得較高
      價金，焉會留下產權登記之八樓增建部分云云，並提出專任委託契約書在卷可
      查。然查，許漢任雖僅委託太平洋房屋出售七樓部分，八樓增建部分並不包括
      在內，但其原因或係留供自用，或係供原告之用，不一而足，尚難以此證明該
      屋非許漢任所有，亦不能以此遽認該八樓增建部分，為原告所有，原告之推論
      ，並不合乎邏輯，其上開之主張，並非可採。況查，許漢任於委託太平洋房屋
      銷售前，太平洋房屋曾就台北市○居街三十號六樓、七樓及八樓部分估價，提
      供許漢任參考，有太平洋房屋所提供之安居華廈評估報告書在卷可參，該六樓
      房屋係原告之弟許超雄所有，為兩造所俱不爭執，而許超雄為上弘貿易有限公
      司對上海商銀及第一商銀借款之連帶保證人，有借據附於本院八十九年度裁全
      字第七三八號、八十九年度執字第一四一九二號案卷中可按，是以就許超雄之
      房屋加以鑑價，良有以也，但原告並非該等借款之債務人或連帶保證人，此觀
      諸上開借據甚明，因此以許漢任委託太平洋房屋就系爭八樓增建部分予以鑑價
      之情以觀，益徵該八樓增建部分，為許漢任所有。
    (四)原告另主張系爭房屋全棟之基地為原告祖父許金山遺留之土地，許金山派下有
      八房，該基地嗣後與建商合建，其中四房分配台北市○居街三十號及二十八號
      部分樓層，原告之父許文理之子女只分配二戶，但原告有三兄弟，其中原告之
      弟許超雄及許漢任分配三十號六樓、七樓，因此親族乃同意由原告興建八樓云
      云，並提出親屬關係系統表在卷可按，復舉證人許文理及許漢任為證。但查，
      上開房屋係由原告之親族與建商合建，為原告所自認，亦有該棟房屋之建築執
      照在卷可證，而建商嗣將所分配之房屋亦出售他人，有使用執照在卷可憑，則
      原告於頂樓加蓋房屋，顯非僅須得其親族之同意，更須建商嗣所出售之買售人
      同意，已徵原告之主張，非可採信，且如被告所辯原告兄弟三人，原告之弟許
      漢任、許超雄分得有產權登記之房屋，原告為長子，卻須自費在頂樓加蓋無產
      權登記，且無保障之房屋，又豈能謂公平。再查，該樓房屋之使用執照係七十
      二年八月十日核發使用執照，而八樓增建部分，卻遲至七十六年五月七日始由
      許漢任向台北市政府工務局建築管理申請加蓋，其間差距近四年，且如為示公
      平，則何不與建商合建之際，與建商另行約定於取得使用執照後即行加建，而
      以原告為地主又為合建之起造人，於此並無困難，亦證原告主張因兄弟間之分
      配不足，始由親族同意原告加建八樓部分云云，實非可採。至於證人許文理及
      許漢任雖到庭證稱原告所稱屬實云，然由上開所述，已見原告所稱為親族分配
      公平之說並非可採，而證人許文理為原告之父，許漢任為原告之弟，渠等之證
      詞不免偏頗原告，自非可採。另原告主張其二伯許仁壽之子許永宗亦未分配到
      合建房屋，原告家族乃同意分配地下室與許永宗云云，惟許永宗使用地下室之
      情，與原告是否為八樓增建物之所有權無關，並不足以證明原告為該八樓增建
      物之所有權人。
    (五)原告復主張其弟許超雄將其所有同棟六樓之房屋設定抵押權與第一商銀，權利
      價值為本金最高限額一千三百九十四萬元，而許漢任之七樓設定予第一商銀之
      抵押權權利價值亦相同，可見許漢任並未將八樓部分設定抵押權與第一商銀，
      而第一商銀之抵押權範圍，亦不包括八樓部分云云。惟查，不動物權，依法律
      行為而取得、設定、喪失、及變更者，非經登記，不生效力，民法第七百五十
      八條定有明文，本件八樓增建部分，有獨立之出入口，顯非獨立之不動產，第
      一商銀取得抵押權自須辦理設定登記，其未辦理設定登記，對該八樓增建房屋
      自無抵押權可言，並不因許漢任有無出具切結書而有差異，而本件查封八樓房
      屋之執行名除拍賣抵押物之裁定外，尚有確定之支付命令，固仍得對之為查封
      、拍賣等強制執行程序，應先予敘明。次查，許超雄所有六樓之房屋與七樓之
      房屋，面積相同，設定抵押權之數額亦相同，有建物登記簿謄本附卷可考，被
      告對之亦不爭執，但第一商銀辯稱其辦理設定登記時，已發現該八樓增建物，
      但評估鑑價之時，因該增建物產權登記，並無保障，遂未加以鑑價，但要求許
      漢任出具切結書，切結為其所有，將來併同處分，是以七樓之設定抵押權額與
      六樓相同等語，並提出不動產說明書、擔保物照片、核准設定抵押權登記申請
      書附卷足查。查，原告對於第一商銀所提之上開書證，並不爭執，觀諸該不動
      產說明書為八十年一月廿二日所製作，抵押權設定申請書則為八十年二月六日
      所製作，足見第一商銀所辯於辦理抵押權設定登記時，已發現頂加建部分，因
      加建部分無產權登記，並無保障，故不因之提高抵押權設定登記金額等語，堪
      予採信。又查，第一商銀發現頂樓增建物後，要求許漢任出具切結書，表示頂
      增建物為其所有，並隨同抵押物一起處分，有該切結書附卷足按，兩造對之並
      不爭執，固然切結書為許漢任所切結簽立，對原告並無何效力，但許漢任於簽
      立切結書時並無異議，雖其為向第一商銀借款之故，不得不簽立該切結書，但
      以第一商銀對六樓、七樓之設定金額同為一千三百九十四萬元，顯然並不因頂
      樓有無增建物而有不同，則許漢任當時俱實以對，告之頂樓增建物非其所有，
      對貸款應無何影響。復查，許漢任於本院民事執行處委託鑑價後，曾於八十九
      年十月十九日及同月廿五日分別親及具狀向至本院民事執行處表示，將八樓增
      建物一併計價，鑑定價格顯然偏低等語，有本院八十九年十月十九日執行筆錄
      及許漢任之陳報狀附卷足參，其嗣雖於本院證稱僅係就鑑價表示意見，並未表
      示該八樓部分為其所有云云，然以其向民事執行處表示含八樓增建部分鑑價格
      偏低之情觀之，其對於將八樓增建部分併付強制執行，實無異議，另參以本院
      民事執行處於八十九年八月十六日曾至現場勘驗，當時原告在場，則其最遲應
      於該期日已知該屋為法院強制執行，而許漢任又為其親弟，焉有不告知許漢任
      之理，然許漢任仍親至併具狀向本院民事執行處為上開之表示，卻另具狀聲明
      異議表示其七樓已出租他人，有該聲明異議狀附於執行案卷可憑，顯見許漢任
      嗣於本院所證之詞，係迴護原告之詞之不足採信，益證該八樓增建物為許漢任
      所有。
    (六)按第三人就執行標的物有足以排除強制執行之權利者，得於強制執行程序終結
      前，向執行法院對債權人提起異議之訴，強制執行法第十五條前段著有明文。
      所謂有足以排除強制執行之權利者，係指對於執行標的物有所有權、典權、留
      置權、質權存在之情形之一者而言，占有，依民法第九百四十條之規定，不過
      對於物有事實上管領之力，自不包含在內（最高法院四十四年台上字第七二一
      號判例意旨參照），蓋占有並非權利甚明，其雖受法律之保護，惟無權占有者
      固不待論，有權占有者，必恆伴有其原因關係，或為租賃，或為使用借貸等等
      ，不一而足，然要不論如何，如占有人對於強制執行有忍受之義務者，自不得
      提起本件第三人異議之訴，以本件而言，系爭八樓增建物為許漢任所有，許漢
      任為強制執行之債務人，則原告無論基於何種占有關係，均不能對抗第一商銀
      及上海商銀之強制執行，其主張得以其占有之關係，提起本件第三人異議之訴
      ，以排除被告之強制執行，並無理由。
    (七)末按第三人依前揭強制執行法第十五條之規，對第債權人提起異議之訴，此之
      債權人應係指執行債權人而言，包括聲請強制執行之債權人及參與分配之債權
      人，如非強制執行之債權人，自不得對之提起第三人異議之訴，本件被告台灣
      中小企銀並未聲請強制執行，亦未參與分配，此經本院核對本院八十九年度執
      字第一四一九二號案卷無訛，台灣中小企銀並非強制執行之債權人，灼然甚明
      。雖然依強制執行法第三十四條第二項之規定，其為抵押權人應聲明參與分配
      ，惟其若未聲明參與分配，民事執行處得逕列其分配，其抵押權因拍賣消滅而
      已，究不因此而為執行債權人，茲原告主張台灣中小企銀為執行債權人，對之
      提起本件之訴，自乏所據。
五、綜上所述，本件台北市○居街三十號八樓增建物之所有權人，為許漢任，原告並
    非所有權人，亦不得以其為占有之地位，提起本件異議之訴，其起訴請求撤銷本
    院八十九年度民執字第一四一九二號拍賣抵押物事件所查封之上開房屋部分之強
    制執行，為無理由，應予駁回。
六、本件事證明確，兩造其餘之攻擊防禦方法及所舉未經援用之證據，經本院審酌後
    ，認均與判決結果不生影響，爰不予一一論駁，附予敘明。
七、據上論結，原告之訴為無理由，依民事訴訟法第三百八十五條第一項前段、第七
    十八條，判決如主文。
中      華      民      國      九十      年      七      月    十一    日
                                        民事第六庭法      官  劉坤典
右為正本係照原本作成
如對本判決上訴，須於判決送達後廿日內向本院提出上訴狀
中      華      民      國      九十      年      七      月    十一    日
                                                  法院書記官  王朝枝


司法院資訊處製作；財團法人民間司法改革基金會備份。
